最高法院刑事判決　　　　　　　　　　　　　　　九十三年度台上字第五七四八號
　　上　訴　人　甲○○
　　選任辯護人　黃進祥律師
　　　　　　　　江順雄律師
　　　　　　　　張永昌律師
右上訴人因貪污治罪條例案件，不服台灣高等法院高雄分院中華民國九十二年八月二
十六日第二審更審判決（九十一年度重上更(五)字第八八號，起訴案號：台灣高雄地方
法院檢察署八十五年度偵字第二八０七五號、八十六年度偵字第一三四七、二一三四
號），提起上訴，本院判決如左：
    主  文
原判決撤銷，發回台灣高等法院高雄分院。
    理  由
本件原判決認定上訴人甲○○自民國七十九年一月間起至八十五年五月間止，擔任高
雄市政府警察局三民第二分局民族路派出所警員，為依據法令從事公務而有調查犯罪
職務之人員。緣蘇德三與簡振仁自八十四年七月二十五日起，合夥在高雄市○○區○
○路二九一號經營「具多芬遊藝場」，擺設公告查禁之賭博性電動玩具「樸克牌」、
非公告查禁之電動機具「賓果王」、「大型賓果王」、「黃金賓果」、「水果盤」等
，以開分洗分，再以積分卡兌換現金之方式，與不特定之人賭博財物，為使該遊藝場
不被取締或減少被取締次數，乃共謀按月向管區警員即上訴人行賄，而推由簡振仁於
八十四年九月初某日、十月初某日及十一月初某日，按月將賄款新台幣（下同）一萬
二千元，在高雄市○○區○○路邊或大昌路邊等地交付與上訴人，前後三次，合計交
付賄款三萬六千元。上訴人於上述時地，基於對於違背職務之行為收受賄賂之概括犯
意，按月收取上開三次賄款後，即違背職務不予查報取締。嗣於八十四年十二月三日
，簡振仁、蘇德三因經營虧損，簡振仁退夥，始停止交付賄款。迄八十五年十一月間
，為法務部調查局高雄市調查處（下稱高雄市調查處）查獲。甲○○三次收受賄款所
得共三萬六千元，情節輕微等情。因而撤銷第一審關於上訴人部分之判決，改判論處
上訴人連續依據法令從事公務而有調查職務之人員，對於違背職務之行為，收受賄賂
罪刑，固非無見。
惟查(一)、貪污治罪條例第四條第一項第五款對於違背職務之行為收受賄賂罪，所謂違
背職務，係指依其職務範圍內，應為而不為，不應為而為，亦即須以該公務員有該項
職責為其前提要件，若無此職責，自不成立該條款之罪名。原判決以「貝多芬遊藝場
」於八十四年七月二十九日被查獲，蘇德三陳列公告查禁之賭博性電動玩具，涉犯賭
博罪，蘇德三之警訊筆錄係由上訴人製作，上訴人自此時起已知蘇德三、簡振仁經營
公告查禁之賭博性電動玩具，與不特定人有賭博之行為，而蘇德三等在其後仍繼續營
業，迄八十四年十月間再被查獲擺設公告查禁之電動玩具營業，因認蘇德三、簡振仁
於合夥經營期間，為避免警員取締，致送賄款與上訴人，上訴人因收受賄款，自八十
四年九月間起至同年十一月間止，即未予查報取締，而認定上訴人犯對於違背職務之
行為收受賄賂罪（原判決理由二(二)）。然究竟憑何證據而認定蘇德三等人所經營之「
貝多芬遊藝場」於該時期內仍有賭博行為，且為上訴人所查知而不加查報取締，原判
決未詳予論述說明，已有未合。又所謂「查報取締」之職務範圍，除賭博之犯罪外，
是否包括擺設公告查禁之電動玩具？如是，憑何而認定上訴人有此項職務，原判決事
實欄未明確記載，理由亦未說明？如非，則何以得因八十四年十月間在「貝多芬遊藝
場」查獲擺設公告查禁之電動玩具營業，而認定上訴人有違背職務之行為，亦有疑義
，原判決對此未調查釐清，剖析明白，遽為上開論斷，自有可議。(二)、證據雖已調查
，而其內容尚未完全明瞭者，即與未經調查無異，如遽行判決，仍屬應於審判期日調
查之證據未予調查。原判決以王佩珊於原審法院前審證稱：「我進去時老闆有二位，
工作一、二個月之後，他們才拆夥，我當時是擔任計分員」、「（送錢之事）老闆蘇
德三及簡振仁有這麼說」等語，而認定王佩珊於蘇德三、簡振仁合夥期間內受僱，其
所證「（剩下之分數可換剩下之金錢？）我拿卡片給他（指打電玩之客人），是否可
換錢不是我處理，換錢是當班之幹部處理。」等語為可信，自足以證明「貝多芬遊藝
場」確有以電動玩具與不特定人賭博財物及蘇德三、簡振仁所供為避免上訴人之取締
，而致送賄款與上訴人之言非虛（原判決理由二(五)）。微論上述所謂「換錢是當班之
幹部處理」，語意不明，是否即表示可以積分卡換取現金，已非無疑，原判決未進一
步調查釐清，已有不當。又王佩珊於高雄市調查處供稱：「我曾於八十四年十二月七
日至八十五年三月二十二日之間，任職貝多芬遊藝場會計。」（偵字第二八０七五號
卷第八頁背面），於原審法院上訴審供稱：「（你何時到蘇德三之貝多芬遊藝場上班
？）八十四年底，幾月份忘記了。」（上訴審卷第五十四頁背面），於更一審供稱：
「我在八十四年十二月七日（進入貝多芬遊藝場）擔任開分員，我在十二月五日剛從
另一家公司離職，隔天去應徵，一直做到倒店就離職。」「老闆是蘇德三」（更一審
卷第七十頁背面、七十一頁正面）。證人黃月枝於更三審證稱：伊於八十三、四年受
簡振仁僱用，兼任貝多芬遊藝場會計，至簡振仁拆夥時止，伊完全不認識王佩珊等語
（更三審卷第一七八、一七九頁）。如果無訛，則王佩珊係何時受僱用？是否在蘇德
三與簡振仁拆夥前即受僱，仍有欠明瞭，此因攸關其證言之可信性，原審未詳予調查
，諸如其受僱期間是否有參加勞工保險，並向勞工保險局調取相關資料，遽為上開論
斷，尚嫌速斷。(三)、原判決以共同被告簡振仁、蘇德三於偵查中之供述及證人王佩珊
之證言而認定上訴人有收受賄賂之犯行。然查於偵查中簡振仁供稱：「八十四年九月
初起每月送一萬二千元給甲○○，……我只有送九、十、十一月三個月而已。」「（
甲○○每月向你拿多少規費？）一萬二千元，八十四年九月起至十一月份。」蘇德三
供稱：「（簡振仁錢送交何人？）我不清楚，我所聽過的只有吳龍潭及管區警察甲○
○，是聽簡振仁告訴我的。」（偵字第二八０七五號卷第十一頁、十三頁背面，偵字
第二一三四號卷第十四頁），王佩珊證稱：「（送錢之事是何人說的？）老闆蘇德三
及簡振仁有這樣說，員工亦有這麼說過。」（原審法院上訴卷第五十五頁背面）等語
。如果非虛，蘇德三及王佩珊之供述是否聽聞自簡振仁及其他人而非親身經歷之事，
得否採為證據，已有疑義。且究竟有何補強證據證明簡振仁上開不利於上訴人之供述
與事實相符，原判決未詳予調查說明，遽採為證據，亦有未洽。上訴意旨指摘原判決
不當，非無理由。按第三審法院應以第二審判決所確認之事實為判決基礎，刑事訴訟
法第三百九十四條第一項前段定有明文。原判決上述之違背法令影響於事實之確定，
本院無可據以為裁判，仍應將原判決撤銷，發回原審法院更為審判。末查原判決記載
上訴人收賄地點在高雄市○○路邊，但卷附高雄市地圖僅有大昌一路、大昌二路（本
院九十一年度台上字第五二二五號卷第六十五至六十七頁），案經發回，更審時並應
注意及之。
據上論結，應依刑事訴訟法第三百九十七條、第四百零一條，判決如主文。
中　　　華　　　民　　　國　　九十三　　年　　 十一 　　月　　　四　　　日
                              最高法院刑事第三庭
                                  審判長法官  董　明　霈
                                        法官  林　茂　雄
                                        法官  張　祺　祥
                                        法官  陳　世　淙
                                        法官  洪　佳　濱
      右正本證明與原本無異
                                              書  記  官
中　　　華　　　民　　　國　　九十三　　年　　 十一 　　月　　　九　　　日
                                                                        Ｖ
